---
title: "ess_data_wrangling"
author: "GC & JL"
date: "`r Sys.Date()`"
output: html_document
---

```{r setup, include=FALSE}
knitr::opts_chunk$set(echo = TRUE)
```

## ESS
En este ejercicio vamos a trabajar con una base de datos grande: la ESS en su último edición disponible, 2018. Primero de todo vamos a cargar nuestros paquetes y nuestros datos. En general veremos que los datos vienen en formatos ajenos a R y muchas veces, en formatos cerrados. Algunos de los más frecuentes vienen en la siguiente tabla

| Formato |  Extension  |  Descripcion                         |
|---------|-------------|--------------------------------------|
| Plano   | csv         | Archivo de datos separados por comas |   
| SPSS    | sav         | Variables y etiquetas               |   
| Excel   | xlsx        | Etiquetas                            |
| RData   | Rdata       | Objetos de R                         |  


En este caso nuestros datos están en el formato propietario de SPSS. Debemos primero de todo abrirlos usando el paquete `haven`. A lo largo del curso iremos incorporando otros ficheros para que veáis ejemplos diferentes. 


```{r,  message=FALSE}
if (!require("pacman")) install.packages("pacman")
pacman::p_load(tidyverse, haven)

library(haven)
ESS10 <- read_dta("data/ESS10.dta/ESS10.dta") #formato de STATA

```

Escogemos una selección de variables en función de la pregunta que queremos contestar

```{r}
df <- ESS10 %>% 
  dplyr::select(country = cntry, gender = gndr, health, happy, id= idno,news=nwspol, internet=netusoft,polintr,cptppola,trstplt,trstprt, trstsci,
                 vote, trstprl,lrscale,stfdem,stfhlth,stfedu,freehms, 
                 hmsacld,atcherp,agea, education=edulvlb, unemployd = uempla,
                 partnr_educ=edulvlpb,)
```

Entendemos qué significan cada una de las variables? No, pues entonces acudid al "codebook"
de la base de datos para entenderlo. Algunas tienen nombres bastante intuitivos, otras no tanto. A estas últimas podemos renombrarlas antes de seleccionarlas e incluirlas en nuestro
dataframe particular. 

A continuación, podemos utilizar otro paquete que nos da una impresión más precisa

```{r}
pacman::p_load(skimr)

df %>% skim
```
Como vemos aplicarla, nos da problemas. El formato de las columnas no es normal. Hay que darles el formato más adecuado. Tenemos que `happy` y `health` son numéricas, mientras que `gender` y `country` son las etiquetas que vienen como atributos. Podemos acceder a ellas con `attr(df_swb$country, "labels")`. En vez de convertir cada factor individualmente tras una búsqueda en Google de ["how to manage R labelled data"](https://www.google.com/search?client=firefox-b-d&q=how+to+manage+R+labelled+data) encontramos el paquete [sjlabelled](https://strengejacke.github.io/sjlabelled/reference/as_label.html). Ahora queremos convertir la columna country en las etiquetas de la columna country. Para ello, entra en juego otro conocido del tidyverse, `mutate()`. Esta función creará nuevas columnas con información del data frame. Para ello, tendrás que indicarle la operación que quieras realizar. En este caso, nosotros, queremos realizar el aplicar `as_label()` a la misma columna. Para ver que hemos tenido éxito, podemos pasar a comprobar cuantos casos encontramos por cada país. 

```{r}
sapply(df, class)

pacman::p_load(sjlabelled)

df <- df %>% mutate(country = as_label(country), gender = as_label(gender) )

```

Sin embargo no es la única opción disponible. También puedes realizar cualquier operación matemática. Vamos a probar a efectuar un escalamiento con la función `scale()` y un centrado de la variable `health`

```{r}

df <- df %>% mutate(happy_scaled = scale(happy), 
                            health_centered = health - mean(health) )
```

Ahora observa el resultado de health_centered. Verás que son valores perdidos. Eso ocurre porque la función `mean()`no tolera los valores perdidos por defecto. Usa `?mean`para averiguar cual es la manera de que haga la media ignorando los valores perdidos. 

```{r}
# solution
df <- df %>% mutate(happy_scaled = scale(happy), 
                            health_centered = health - mean(health, na.rm=TRUE))


```

No te quedes aquí. Averigua todo lo que puedas de los usos de `mutate()` y de `select()`. Por ejemplo, prueba a cargar el paquete `MASS` y tratar de hacer un select. Verás que posiblemente te genere un error debido a que existe una función igual a `select()` en `MASS`. Será buena idea especificar el paquete del que quieres usar 'select()`, por ejemplo: `dplyr::select()`. Para poder seguir sin tener que especificar el paquete, podemos ejecutar esto `unloadNamespace("MASS")` para que `MASS` no sea un incordio.  

Además, a la hora de seleccionar columnas, tienes muchas opciones. Como ejemplos:

```{r}
library(MASS)
# des-seleccionar usando el "-"
df_sin_happy <- df %>% dplyr::select(-happy)

# seleccionar usando funciones de ayuda como 
# contains("contiene_esto_en_su_nombre")
# starts_with("empieza_por")
# https://dplyr.tidyverse.org/reference/select.html
# esta línea seleccionará todas las columnas que contengan en su nombre "net"... que en una búsqueda rápida parece una palabra que se repite 
df_net <- df %>% dplyr::select(contains("net"))
df_trs <- df %>% dplyr:: select(starts_with("trs"))
# o por sus indices 
df_1_3 <- df %>% dplyr:: select(1:3)

write.csv(df, "datos_ess.csv")
```
## Función `group_by`

Una vez que tenemos nuestro dataset correcto, es la hora de querer conocer cosas sobre los diferentes grupos presentes. En nuestro caso tenemos género y país. Queremos saber 
- De media, qué país muestra mejor salud 
- De media, qué género muestra mayor bienestar
- Qué porcentaje de mujeres hay en cada país

Para ello necesitamos la función `group_by()`. Esta función de por sí, no tendra ningún efecto aparente. 
```{r}

df_country <- df %>% group_by(country)

df_gender <- df %>% group_by(gender)

```

Sin embargo ha cambiado la forma en que se estructura el dataset. Al hacer el `glimpse()` veréis que os informa de las agrupaciones.

```{r}
df_country %>% glimpse
df_gender %>% glimpse
df %>% glimpse

```
Ahora, toda operacion de `summarise()` se hará sobre los grupos, que podemos comparar con la media de toda la muestra para la variable escogida. 
```{r}

df_country %>% summarise(health_mean =mean(health, na.rm = TRUE))

df %>% summarise(health_mean = mean(health, na.rm = TRUE))

df_gender %>% summarise(happy_mean =mean(happy, na.rm = TRUE))

df %>% summarise(happy_mean = mean(happy, na.rm = TRUE))

```
Ahora es tu turno de comparar el efecto de hacer agrupaciones según varias variables. 

```{r}

```

Ahora hay que introducir una función que solo puede usarse dentro de `summarise()` y es `n()`. Esta función nos sirve para contar ocurrencias de grupos. 

```{r}


```

A continuación verás el uso de diferentes funciones. 
La primera `group_by()`, después de `summarise()` junto con `n()`. Al final creamos una nueva variable con `mutate()` donde calculamos la frecuencia relativa.   
```{r}

```

Calcula tú mismo qué porcentaje de mujeres hay en cada país

```{r}


```


## Tablas de contingencia utilizando datos de ESS

Antes que nada podemos instalar el paquete que nos da un poco más de información sobre nuestro dataframe

```{r}
df <- ESS10 %>% 
  dplyr::select(country = cntry, gender = gndr, health, happy, id= idno,news=nwspol, internet=netusoft,polintr,cptppola,trstplt,trstprt, trstsci,
                 vote, trstprl,lrscale,stfdem,stfhlth,stfedu,freehms, 
                 hmsacld,atcherp,agea, education=edulvlb, unemployd = uempla,
                 partnr_educ=edulvlpb,)
```


```{r}
#install.packages("psych")
library(psych)
describe(df)
class(df$gender)
class(df$polintr)
table(df$gender)
table(df$polintr)
```
Podemos extraer tablas sencillas con una sola variable. 
```{r}
table <- table(df$gender,df$polintr)
#Una forma clásica de realizar tablas sencillas
```
También podemos plotear sencillamente la data para ir conociéndola
```{r}
df %>%
  ggplot(aes(x = polintr)) +
  geom_bar()
# Cambiar las variables a gusto para ir viendo cómo se van distribuyendo y sus particularidades
```


```{r}
df$polintr<- factor(df$polintr, #objeto
                                  levels = c(1,2,3,4),  #valores o niveles numéricos
                                  labels = c("Muy interesado", "Interesado", "Poco interesado", "Nada interesado"), 
                    exclude = NA) #significados de cada valor numérico
                    

```

```{r}
df %>% #selección de data frame
  ggplot(aes(polintr, fill = as.factor(gender))) + #definir el tamaño del lienzo
  geom_bar() + #definir el tipo de gráfica de los datos
  labs(title = "Interés por la política de acuerdo al género", #texto de la gráfica
       x = "Interés",
       y = "Género")
```

Qué ha ocurrido? Se nos ha olvidado convertir en factor la variable género también, de ahí que salga el valor numérico asignado

```{r}
df$gender<- factor(df$gender, #objeto
                                  levels = c(1,2),  #valores o niveles numéricos
                                  labels = c("hombre", "mujer")
                   ) #significados de cada valor numérico
        
```

Ahora repetimos el gráfico a ver qué tal:
```{r}
df %>% #selección de data frame
  drop_na(polintr, gender) %>% #remover los casos "perdidos"
  ggplot(aes(polintr, fill = gender)) + #definir el tamaño del lienzo
  geom_bar() + #definir el tipo de gráfica de los datos
  labs(title = "Interés por la política según género", #texto de la gráfica
       x = "Interés",
       y = "Encuestados por género")
```

## Tablas de contingencia y pruebas de independencia

```{r}
tabla_abs<-table(df$polintr, df$gender) #formato de variables (y - renglón, x - columna)
tabla_abs
```

Tabla de contingencia con proporciones totales:
```{r}
round(prop.table(tabla_abs), 2) #proporciones totales reducidas a 2 decimales

```

Tabla de contingencia con proporciones condicionales por fila:
```{r}
round(prop.table(tabla_abs, 1), 2) #proporciones por fila reducida a 2 decimales

```

Tabla de contingencia con proporciones condicionales por columna:
```{r}
round(prop.table(tabla_abs, 2), 2) #proporciones por columna reducida a 2 decimales
```

```{r}
#Tabla de contingencia con sumas absolutas en los marginales:
addmargins(tabla_abs, c(1, 2))
```

Tabla de contingencia con sumas de proporciones en los marginales:
```{r}
round(addmargins(prop.table(tabla_abs), c(1, 2)), 2)
```

### Tablas de frecuencias y de contingencia con librería `descr`

La librería `descr` contiene algunas funciones o códigos que también permiten generar tablas de frecuencias así como tablas de contingencia. La diferencia respecto de los scripts del sistema base radican en el formato de salida que arroja y en la posibilidad de generar gráficos de barras acumuladas, de manera automática.

En el caso de las tablas de frecuencias, el script para solicitarlas para una variable es `freq()`, y tiene la siguiente estructura: `freq(x, w, user.missing = , plot = , …)`, donde:

   `x =` la variable factor de la que se desea conocer sus frecuencias,
    `w =` un vector adicional para ponderar la tabla de frecuencias,
    `user.missing =` vector de caracteres que indica cuáles son los niveles que deben se tratados como valores perdidos al calcular los porcentajes válidos, y estos no son representados en la gráfica de barras acumuladas.
    `plot =` valor lógico (TRUE es el valor por default) que indica si se debe generar el gráfico de frecuencias
    `… =` argumentos adicionales que se adjuntan a la gráfica de frecuencias en caso de que `plot = TRUE`.

En el caso del ejemplo realizado hasta el momento basado en la variable `gender`, se pueden solicitar las distribuciones de frecuencias absolutas y relativas (porcentajes) para cada una de la siguiente manera:

```{r}
#install.packages("descr")
#library(descr)
descr::freq(df$gender, plot = FALSE)
```

En caso de necesitar la versión gráfica para la representación de estos datos, se activa la opción de gráfica:
```{r}
descr::freq(df$gender, plot = TRUE)
```

Por otra parte, se puede solicitar una tabla de contingencia (o tabla cruzada) para conocer la asociación existente entre dos variables a partir de la función `crosstab()`.

Siguiendo el ejemplo de arriba en donde se evalúa la asociación existente entre la variable de `gender` dependiente de la variable `polintr`, se realiza la siguiente tabla de contingencia:

```{r}
#descr::crosstab(df$gender, df$polintr,
 #        expected = TRUE,
  #       prop.c = TRUE,
   #      prop.t = TRUE,
    #     resid = TRUE,
     #    format = "SPSS",
      #   percent = TRUE,
       #  main = "Asociación entre interés por la política y género",
        # xlab = "Interés por la política",
        #ylab = "Género",
        # plot = TRUE)
```

```{r}
#chisq.test(tabla_abs)
```

Añadiendo el `chi.sq()` de `descr()`

```{r}
#descr::crosstab(df$gender, df$polintr,
 #        expected = TRUE,
  #       prop.c = TRUE,
   #      prop.t = TRUE,
    #     resid = TRUE,
    #     chisq = TRUE,
    #     format = "SPSS",
    #     percent = TRUE,
    #     main = "Asociación entre interés por la política y género",
    #     xlab = "Interés por la política",
    #     ylab = "Género",
    #     plot = TRUE)
```











